臺灣臺北地方法院刑事判決　　　　　　　93年度訴字第1661號
　　公　訴　人　台灣台北地方法院檢察署檢察官
　　被　　　告　丙○○
　　指定辯護人　本院公設辯護人　乙○○
上列被告因偽造有價證券等案件，經檢察官提起公訴（93年度偵
緝字第1563號），本院判決如下：
    主  文
丙○○無罪。
    理  由
一、本件公訴意旨略以：被告丙○○於民國83年間，因違反懲治
    盜匪條例案件，為法院判處有期徒刑七年六月確定，甫於90
    年3月11日因假釋期滿執行完畢。詎仍不知悔改，因己身財
    務困難，為向他人調借金錢，明知於92年6月間某日，於不
    詳地點，由不詳人士所收受之發票人係甲○○，付款人為華
    南銀行復興分行，支票號碼為ＪＣ0000000、0000000及0000
    000，票載金額空白之支票三張均係來路不明之贓物（上述
    支票係於92年6月21日，在臺北縣三重市○○街為不詳人士
    所竊取，另行偵查），竟加以收受。復意圖行使，並基於偽
    造有價證券之犯意，於92年6月間某日，持至臺北市○○○
    路○段92巷1弄7號1樓黃女住處，向黃女調借現金，在該三
    張支票上分別填載發票金額新臺幣（下同）「肆拾貳萬元正
    」、「參拾萬元正」、「參拾萬元正」等字樣，完成發票行
    為予以偽造後，交付予黃女予以行使，足生損害於甲○○。
    嗣因甲○○發覺上開支票三張失竊後，依法辦理支票止付通
    報，適黃玉媺於92年7月2日持上開三張失竊之支票委託玉山
    商業銀行民生分行提示交換，而經循線查獲得知上情。因認
    被告犯刑法第201條第2項、第201條第1項之行使偽造有價證
    券罪及第349條第1項之收受贓物罪嫌。
二、按被告未經審判證明有罪確定前，推定其為無罪；又犯罪事
    實應依證據認定之，無證據不得認定其犯罪事實；又不能證
    明被告犯罪者，應諭知無罪之判決，刑事訴訟法第154條第
    1項、第2項及第301條第1項分別定有明文。又被害人所述被
    害情形如無瑕疵可指，而就其他方面調查又與事實相符，其
    供述始足據為判決之基礎；且告訴人之告訴，係以使被告受
    刑事訴追為目的，是其陳述是否與事實相符，仍應調查其他
    證據以資審認（最高法院32年上字第657號、52年台上字第
    1300號判例參照）。又事實之認定，應憑證據，如未能發現
    相當證據，或證據不足以證明，自不能以推測或擬制之方法
    ，為裁判基礎（最高法院40年台上字第86號判例參照）。另
    認定犯罪事實所憑之證據，雖不以直接證據為限，間接證據
    亦包括在內；然而無論直接或間接證據，其為訴訟上之證明
    ，須於通常一般之人不致有所懷疑，而得確信其為真實之程
    度者，始得據為有罪之認定，倘其證明尚未達到此一程度，
    而有合理之懷疑存在時，即無從為有罪之認定，亦有最高法
    院76年台上字第4986號判例可資參照。況刑事訴訟法第161
    條第1項亦規定，檢察官就被告犯罪事實，應負舉證責任，
    並指出證明之方法，是檢察官對於起訴之犯罪事實，應負提
    出證據及說服之實質舉證責任，倘其所提出之證據，不足為
    被告有罪之積極證明，或其指出證明之方法，無從說服法院
    以形成被告有罪之心證，基於無罪推定之原則，自應為被告
    無罪判決之諭知，最高法院92年度台上字第128號著有判例
    可資參照。
三、公訴意旨認被告丙○○涉有上開刑法第201條第2項、第201
    條第1項之行使偽造有價證券罪及第349 條第1項之收受贓物
    罪之犯行，無非係以：（一）、被告丙○○之自白。（二）
    、告訴人甲○○之指述。（三）、證人黃玉媺之陳述。（四
    ）、卷附發票人係甲○○，付款人為華南銀行復興分行，支
    票號碼為ＪＣ0000000、0000000及0000000之支票三張。（
    五）、退票理由單、遺失票據申報書、票據掛失止付通知書
    、掛失止付票據提示人資料查報表各一紙為其主要論據。訊
    據被告丙○○固不否認確曾於前揭三紙支票上填載日期、金
    額及交付黃玉媺等事實，然堅詞否認有何公訴意旨所稱之行
    使偽造有價證券及收受贓物犯行，辯稱：支票係向「黃代書
    」購得，因周轉困難，無法存入金額供兌現；之前所買支票
    ，有存入金額供兌現，無收受贓物及偽造有價證券之故意等
    語。
四、經查：
（一）被告丙○○於警詢及偵查中並無自白；告訴人甲○○於警
      詢及偵查中傳喚未到，故其並無指述被告收受贓物及行使
      偽造有價證券，檢察官指稱其係「告訴人」尚有誤會；證
      人黃玉媺於警詢及偵查中僅證稱被告持上揭支票，向其調
      錢，其並無證稱被告收受贓物及行使偽造有價證券；至卷
      附支票號碼為ＪＣ0000000、0000000及0000000之支票三
      張及退票理由單、遺失票據申報書、票據掛失止付通知書
      、掛失止付票據提示人資料查報表等，僅能證明票號為Ｊ
      Ｃ0000000之支票曾因存款不足退票，票號為ＪＣ00 0000
      0、0000000之二張支票，甲○○曾辦理掛失止付，及該二
      張支票以掛失退票，亦不能證明被告有收受贓物及行使偽
      造有價證券之犯行。
（二）上揭支票發票人甲○○於警詢及偵查中經傳喚均未到，本
      院再傳喚亦未到庭，經查其設籍地址台北縣中和市○○路
      236號4樓，係台北縣中和市戶政事務所，目前行蹤不明；
      再查上揭三張支票均非印鑑不符退票，其中票號碼為ＪＣ
      0000000之支票（票載日92年6月22日）於92年6月24日即
      因存款不足退票（並非起訴書所稱黃玉媺於92年7月2日提
      示交換）；而票據號碼在前之ＪＣ0000000、0000000二張
      支票，甲○○於隔日即92年6月25日，馬上辦理掛失止付
      ，時間之巧合，顯啟人疑竇；另查甲○○上揭支票存款帳
      戶於92年5月起往來異常，退票二百多張，於92年8月22
      日遭拒絕往來；足見上揭三張支票係被告向「黃代書」價
      購之「芭樂票」，不無可能；而借用或價購他人票據使用
      本為一般交易往來所常見，是尚難逕認被告丙○○於取得
      上揭支票之際即有贓物之認識，而遽以收受贓物之罪名相
      繩。
（三）按刑法第201條第1項偽造有價證券罪之所謂偽造，係以行
      為人並無制作權而擅自以他人名義虛偽制作為必要，苟行
      為人係基於有制作權人之同意或授權或其他原因有權原因
      而制作，即無偽造之可言，其就偽造支票而論，苟支票之
      發票人於支票上簽蓋發票人之姓名或印章後而同意或授權
      執票人自行填寫支票金額及支票發票日期以完成發票行為
      ，則嗣後執票人就該僅簽蓋發票人姓名或印章之空白支票
      填寫金額及發票日期，以完成發票之行為，即非上開法條
      所謂之偽造，而得以偽造有價證券罪相繩，最高法院81
      年度台上字第6396號著有判決可資參照；次按，一般俗稱
      之「人頭票」或「芭樂票」，除由他人冒用本人名義開戶
      ，於領票後以低價販賣圖利者外，亦有本人自行開戶領取
      票據後，以低價出售得利者，此種情形，發票人雖預期使
      該票於到期日不獲兌現，但其事先於票據上蓋用發票人印
      章，並填妥發票日、到期日後出售，就票面金額則授權買
      受該票據之人任意填寫，尚與未經授權擅自偽造有別，最
      高法院86年度台上字第4830號亦著有判決可資參照。而依
      上揭支票之正面影本所載內容，雖蓋用發票人「甲○○」
      之印文，然被告丙○○自承僅於上揭支票上填載金額、日
      期等語，是被告丙○○應係於業已蓋用發票人印章之支票
      上填載金額及日期以完成發票行為。又依上開判決之說明
      ，取得發票人業已用印支票之緣由不一，是持票人據以完
      成發票行為自難逕認即屬冒用他人名義之發票行為；況依
      卷內現存事證，尚無從認定被告丙○○於填載日期及金額
      之際有何明知其上所蓋用之發票人印文並非本人所有之情
      形，而上揭支票係由他人交付被告丙○○所使用，已如前
      述，且無其他積極證據足認被告丙○○有何明知該支票係
      他人遺失之情事，自難據認其於支票上填載相關資料以完
      成發票行為之際，確有冒用他人名義簽發票據之故意，而
      逕以收受贓物及行使偽造有價證券罪名論處。
五、綜上所述，被告丙○○所涉之上開行使偽造有價證券及收受
    贓物犯行，均屬無從證明。此外，復查無其他積極證據足資
    證明被告丙○○有何行使偽造有價證券及收受贓物之犯行，
    依照前揭之說明，自應為被告無罪之諭知。
據上論斷，應依刑事訴訟法第301條第1項前段，判決如主文。
本案經檢察官蕭斌志到庭執行職務。
中　　華　　民　　國　　94　　  年　　5　　月   31    日
                        臺灣臺北地方法院刑事第七庭
                            審判長法  官  梁 耀 鑌
                                  法  官  林 孟 皇
                                  法  官  蕭 清 清
上正本證明與原本無異。
如不服本判決，應於判決送達後10日內向本院提出上訴狀（應抄
附繕本）。告訴人或被害人如對於本判決不服者，應具備理由請
求檢察官上訴，其上訴期間之計算係以檢察官收受判決正本之日
期為準。
                                  書記官  楊 志 純
中　　華　　民　　國　　94　　年　　5 　　月　　31　　日
